臺灣高等法院臺中分院刑事判決　　　　　　　　　九十一年度上訴字第一六九五號
　　上　訴　人
　　即 自 訴人　甲○○　男　.
　　被　　　告　乙○○　男　四.
右上訴人因被告違反公職人員選舉罷免法案件，不服臺灣臺中地方法院九十一年度自
字第四二七號中華民國九十一年八月二十二日第一審判決，提起上訴，本院判決如左
：
　　主      文
上訴駁回。
    理　　  由
一、自訴意旨略以：乙○○為參選臺中市第十五屆市議員之候選人，意圖使同選區之
    候選人即自訴人甲○○不當選，竟於民國九十一年一月市議員競選活動期間，在
    臺中市東區及南區之選區內，以不實之言論印製內載：「一、勸甲○○先生，勿
    以你進出民進黨之勢利心態，以小人之心度君子之腹。二、勸甲○○先生少喝點
    酒，多兌現對選民之承諾，不要醉了什麼都ＯＫ，醒了什麼都ＮＯ，天天醉對身
    體是不好的。三、勸甲○○先生積點陰德，少做損人不利己之事，九十年十一月
    中旬你競選總部之主要幹部丙○○先生親自到乙○○競選總部說：你蒐集了非常
    多陳福文議員之壞資料，要提供給我攻擊陳議員，你做藏鏡人，我不恥你之所為
    ，當面拒絕，你以為攻擊原來同志就能當選嗎？」等文字之不實文宣，具體傳播
    自訴人不重視選民承諾及惡意攻訐同黨同志，並暗指自訴人之操守及道德有問題
    ，足生損害於公眾對自訴人之評價及自訴人之名譽與在同選區之得票數，因認乙○○涉有公職人員選舉罷免法（下稱選罷法）第九十二條意圖使候選人不當選而
    散布謠言或傳播不實之事罪嫌。
二、按犯罪事實應依證據認定之，無證據不得推定其犯罪事實，刑事訴訟法第一百五
    十四條定有明文。選罷法第九十二條規定：「意圖使候選人當選或不當選，以文
    字、圖畫、錄音、錄影、演講或他法，散布謠言或傳播不實之事，足以生損害於
    公眾或他人者，處五年以下有期徒刑」，上述犯罪以：行為人主觀上意圖使候
    選人當選或不當選。以文字、圖畫、錄音、錄影、演講或他法，散布謠言或傳
    播不實之事。足以生損害於公眾或他人，為其要件。且上述犯罪涉及言論犯罪
    ，並為刑法誹謗罪之特別規定（最高法院八十七年第六次刑事庭會議決議參照）
    ，參照司法院大法官會議第五０九號解釋意旨，雖行為人不能證明言論內容為真
    實，但依其所提證據資料，認為行為人有相當理由確信其為真實者，亦不能以上
    述違反選罷法刑責相繩。本件訊之被告雖不否認自九十一年一月十日開始散發前
    開文宣給臺中市東區及南區不特定選民之事實，惟辯稱：自訴人之前屬於民進黨
    ，大家都知道，故文宣中之第一點內容並非謠言，第二點勸自訴人少喝點酒，應
    是合理的，第三點是因自訴人競選總部南區主任丙○○親自到被告競選總部，向
    被告說他蒐集很多陳福文議員之壞資料，要提供給被告攻擊陳議員，此係真實之
    事等語。
三、經查：
  (一)被告散發之文宣第一點及第二點記載「勸甲○○先生，勿以你進出民進黨之勢利
    心態，以小人之心度君子之腹」、「勸甲○○先生少喝點酒，多兌現對選民之承
    諾，不要醉了什麼都ＯＫ，醒了什麼都ＮＯ，天天醉對身體是不好的」等字眼，
    均屬建議之語意，屬於發表意見性質，而非指摘、傳述一定之事實，事實有證明
    真實與否之問題，意見則屬價值判斷，無所謂真實與否；雖上述文宣之內容有貶
    抑之意涵，但並無真偽可言，自不能認為係散布謠言或傳播不實之事。
　(二)文宣第三點所記載「勸甲○○先生積點陰德，少做損人不利己之事，九十年十一
    月中旬你競選總部之主要幹部丙○○先生親自到乙○○競選總部說：你蒐集了非
    常多陳福文議員之壞資料，要提供給我攻擊陳議員，你做藏鏡人，我不恥你之所
    為，當面拒絕，你以為攻擊原來同志就能當選嗎」等字，前段亦屬發表意見，亦
    無真偽可言，至關於丙○○到被告競選總部提供資料之事，業據證人李文平於原
    審法院審理中證稱：「（九十年年底競選市議員時）我當時幫被告助選」、「本
    來不認識（丙○○），後來經朋友介紹認識，他知道我們都是南投同鄉會的人，
    有一天晚上丙○○打電話找我，要我去南平路甲○○服務處，他跟我說陳福文娶
    小老婆的事情，要我做文宣打擊陳福文，我當時告訴他這件事我沒辦法決定，必
    須回去與被告商談，後來我有一天正好被告在競選總部，我就打電話請丙○○過
    來新民街六十八號的競選總部商談：：：」等語在卷（原審卷第二三頁），雖證
    人丙○○於本院訊問時否認打電話給證人李文平，惟證人丙○○亦不否認於選前
    在朋友家聊天時，曾經向證人李文平提到各候選人之種種，包括同選區候選人陳
    福文娶小老婆之事，此已據證人丙○○於本院證稱：「在選議員前的五、六個月
    ，我們在我的朋友楊永春家中聊天泡茶，聊到各個候選人的時候，我有談到陳福
    文的種種事情，我確實有說到陳福文娶小老婆的事，當天李文平也有在場，李文
    平自己講說他在幫乙○○選舉，希望年底選舉時我可以幫乙○○：：：」等語在
    卷（本院卷第二十九頁），且證人丙○○於自訴人九十年十二月八日成立東區競
    選總部時，擔任自訴人南區主任，亦有自訴人競選總部成立時之請柬在卷可稽（
    原審卷第二十六頁），綜合前述證人李文平、丙○○之證言，被告認自訴人之主
    要競選幹部提供資料供被告攻擊同選區之陳福文一事，即使細節尚屬無法證明，
    但尚非無據。此外又查無其他足以證明被告有何散布謠言或不實之事之積極證據
    尚無從對被告遽以上開選罷法第九十二條之罪論擬。
四、原審對被告為無罪之判決，認事用法並無不當。自訴人上訴指摘原審判決不當，
    為無理由，應予駁回。
五、被告乙○○經合法傳喚，無正當理由而不到庭，不待其陳述逕行判決。
據上論結，應依刑事訴訟法第三百六十八條、第三百七十一條，判決如主文。
中      華      民      國　    九十一     年    十二     月   三十一 　日
                                臺灣高等法院臺中分院刑事第十庭
                                      審判長法  官  林  照  明
                                      　　　法　官　蔡　名　曜
                                      　　　法  官  王  　　銘
右正本證明與原本無異。
如不服本判決應於收受送達後十日內向本院提出上訴書狀，其未敘述上訴之理由者並
得於提起上訴後十日內向本院補提理由書（均須按他造當事人之人數附繕本）。
　　　　　　　　　　　　　　　　　　　　　　書記官  陳　妙　瑋
中      華      民      國　    九十二     年     一      月     二 　　日
                                                                        Ｒ
